【裁判字號】    92,易緝,420
【裁判日期】    920822
【裁判案由】    詐欺等
【裁判全文】
臺灣臺中地方法院刑事判決                        九十二年度易緝字第四二號
    公  訴  人  臺灣臺中地方法院檢察署檢察官
    被      告  甲○○
右列被告因詐欺等案件，經檢察官提起公訴（九十一年度偵字第三一０一號、第二二
三三五號），本院判決如左：
    主  文
甲○○共同連續意圖為自己不法之所有，以詐術使人將本人之物交付，處有期徒刑拾
月。
    事  實
一、甲○○（原名洪志偉，於民國九十一年八月二十八日更名為甲○○）曾因違反動
    產擔保交易法案件，於九十二年三月三日為本院判處拘役三十日，並於同年月二
    十七日易科罰金執行完畢（不構成累犯）；甲○○與張裕鴻（已經本院審結）係
    朋友，張裕鴻原為順益汽車股份有限公司（下稱順益汽車公司）之業務員，而甲○○並非順益汽車公司之業務員；詎甲○○竟基於意圖為自己不法所有之概括犯
    意，而連續(一)與張裕鴻基於共同犯罪意思之聯絡，明知甲○○無意付款購買乙○○所使用之車牌號碼Ｍ二─一九六五號自用小客車（車主登記名義為丙○○），
    竟利用張裕鴻向乙○○介紹順益公司新車之機會，於九十年九月二十八日，在臺
    中市○區○○路一段四之十五號乙○○所營之環球租賃股份有限公司（下稱環球
    租賃公司）內，由張裕鴻、甲○○向乙○○佯稱甲○○為順益汽車公司之新進業
    務代表，甲○○向乙○○表示願以新台幣（下同）二十九萬元購買丙○○所有該
    車牌號碼Ｍ二─一九六五號自用小客車，且得以該車之買賣價金扣抵丙○○向順
    益汽車公司購買新車之頭期款，致乙○○及丙○○陷於錯誤，而同意將該自用小
    客車售予甲○○；遂由張裕鴻提供順益汽車公司訂車契約書，由甲○○以順益汽
    車公司業務代表之名義，與乙○○（以丙○○名義）簽定訂車契約書；再於同年
    十月十五日由乙○○代表丙○○與甲○○就丙○○所有車牌號碼Ｍ二─一九六五
    號自用小客車簽訂汽車買賣合約書，約定由甲○○以二十九萬元之代價，向丙○○購買該車，乙○○即將該自用小客車及過戶所需之證件、印章等交付甲○○，
    甲○○旋於翌日（十月十六日）下午三時三十分，前往臺中區監理所辦理過戶登
    記，而詐得該車牌號碼Ｍ二─一九六五號自用小客車一部。甲○○於詐得該車後
    ，即於九十年十月十六日、二十一日先後前往臺中縣太平市○○路○段一三八號
    「中興當舖」，以該車為擔保品，分別向該當舖營業人員黃紹潔借款十五萬元、
    五萬元。嗣因甲○○未還款，該車為當舖人員取走，丙○○、乙○○始發覺受騙
    而於九十年十二月二十二日報警查獲上情。(二)後經甲○○之父母即洪榮熙、曾鳳
    蘭為甲○○其處理上開糾紛，並向中興當舖取回前揭車牌號碼Ｍ二─一九六五號
    自用小客車及甲○○之證件後，將該車交還乙○○，惟乙○○並未馬上過戶，致
    該車仍登記於甲○○之名義之下；詎甲○○竟單獨基於為自己不法所有之意思，
    並承前之概括犯意，且基於使公務員登載不實事項於職務上所掌文書之犯意，明
    知其身分證並未遺，而係持向地下錢莊借款未取回，竟於九十一年三月一日，前
    往臺中縣霧峰鄉戶政事務所，填載補領國民身分證申請書，以身分證已於九十一
    年二月十三日在斗南遺失為由，向該所申請補領國民身分證，使該所公務員將此
    不實之事項，登載於其職務上所掌之公文書即戶籍清冊，並據以補發國民身分證
    予甲○○，足生損害於臺中縣霧峰鄉戶政事務所對於身分證補發國民身分證之正
    確性；甲○○於取得補發之國民身分證後，為詐取該車牌號碼Ｍ二─一九六五號
    自用小客車，再於同年月三日下午五時許，利用不知情之友人史光華（檢察官誤
    載為陳汝明）前往乙○○所營環球租賃公司以租車為由，向乙○○租用該車牌號
    碼Ｍ二─一九六五號自用小客車，使乙○○陷於錯誤而交付該車予史光華，史光
    華租得該車，即將之交付甲○○，甲○○於取得該車後，旋於同年月四日前往臺
    中區監理所，向該所辦理行車執照補發（此部分未犯使公務員登實不實文書罪，
    詳後述），並於同日駕車前往臺中市○○路○段四三九號陳振國所營「三元當舖
    」，以該車為擔保向該當舖借款十二萬元。嗣因丙○○於九十一年三月八日要將
    該車辦理過戶時無法過戶始發覺上情。
二、案經丙○○訴由臺中縣警察局霧峰分局報請臺灣臺中地方法院檢察署檢察官偵查
    起訴。
    理  由
一、右揭事實，業據被告甲○○於本院審理時坦白不諱，核與告訴人丙○○、證人乙○○及黃紹潔、陳振國、曾鳳蘭、洪榮熙等人分於偵、審時所指、證述之情節大
    致相符，應認被告甲○○自白與事實相符，而得為證據。同案被告張裕鴻雖否認
    犯行，且辯稱其事先並不知情，是後來證人乙○○告知車牌號碼Ｍ二─一九六五
    號自用小客車遭被告甲○○典當，伊才去找被告甲○○將車交出來；至於訂約時
    是被告甲○○告以要向證人乙○○表示被告甲○○是順益汽車公司之新進業務代
    表，所以伊才如此說，且被告甲○○典當所得，伊並未分得任何款項等語。然查
    ，被告張裕鴻確有於被告甲○○與證人乙○○訂約時，向證人乙○○表示被告甲○○為順益汽車公司之新進業務代表，且提供順益汽車公司之訂車契約書予被告
    甲○○，由被告甲○○與證人乙○○簽定訂車契約書；其後並由被告甲○○於九
    十年十月十五日與證人乙○○就告訴人丙○○所有車牌號碼Ｍ二─一九六五號自
    用小客車簽訂汽車買賣合約書，約定由被告甲○○以二十九萬元之代價，向告訴
    人購買該車，證人乙○○即將該自用小客車及過戶所需之證件、印章等交付被告
    甲○○，被告甲○○即於同年月十六日下午三時三十分，前往臺中區監理所辦理
    過戶登記，而取得該車牌號碼Ｍ二─一九六五號自用小客車一部，其後並持往「
    中興當舖」典當等事實，已經被告甲○○坦承不諱，並與告訴人、證人乙○○分
    別於警、偵、審時指、證述之情節大致相符，並與證人即中興當舖之營業人員黃
    紹潔在偵查時所證述之事實相符，且有汽車買賣合約書、順益汽車訂車合約書、
    被告甲○○所簽發之本票影本二張在卷可證。被告張裕鴻雖否認有詐欺取財犯行
    ，惟查被告甲○○與證人乙○○訂約時，被告張裕鴻亦在場，且明知被告甲○○
    並非順益汽車公司之業務代表，竟佯向證人乙○○表示被告甲○○係其公司之新
    進業務代表；並提供順益汽車訂車契約書予被告甲○○，供其與證人乙○○簽訂
    新車購買契約書；而當時證人乙○○即表明係要以告訴人所有車牌號碼Ｍ二─一
    九六五號自用小客車充購車之頭期款，凡此事實均為被告張裕鴻在偵、審時所坦
    白不諱者；顯見被告張裕鴻於被告甲○○向證人乙○○表示要購買告訴人所有車
    牌號碼Ｍ二─一九六五號自用小客車時，已經明知被告甲○○並非其所任職之順
    益汽車公司所屬之業務人員，卻與被告甲○○一同向證人乙○○佯稱被告甲○○
    係順益汽車公司之新進業務人員，並提供順益汽車公司訂車契約書予被告甲○○
    ，由被告甲○○與證人乙○○簽訂新車購買契約書，並約定由證人乙○○提出告
    訴人所有車牌號碼Ｍ二─一九六五號自用小客車出賣予被告甲○○，充購車之頭
    期款，致證人乙○○陷於錯誤，誤以為被告甲○○確係順益汽車公司之業務人員
    ，而與被告甲○○訂約購車，其後復與被告甲○○訂約將車牌號碼Ｍ二─一九六
    五號自用小客車以二十九萬元之價格出賣予被告甲○○，被告甲○○於取得該車
    後，旋典當予中興當舖；被告張裕鴻與甲○○二人間，顯有犯意之聯絡及行為之
    分擔，是被告張裕鴻前揭所辯不知情等語，係卸責之詞，自不足採信。又被告甲○○之身分證並未遺失，確向臺中縣霧峰鄉戶政事務所謊稱遺失，據以申請補發
    國民身分證等情，並有該所九十二年五月八日中縣霧戶字第０九二０００一五七
    二號函覆本院之補領國民身分證申請書一件在卷可稽；另被告甲○○為詐取該車
    牌號碼Ｍ二─一九六五號自用小客車，於九十一年三月三日下午五時，利用不知
    情之友人即案外人史光華前往證人乙○○所營環球租賃公司以租車為由，向證人
    乙○○租用該車牌號碼Ｍ二─一九六五號自用小客車，使乙○○陷於錯誤而交付
    該車予案外人史光華等，並有汽車出租約定切結書一件可證；且其租車之人確係
    史光華無誤，檢察官起訴認被告甲○○係用不知情之友人陳汝明，尚屬有誤，應
    由本院逕予更正。此外，並有證人陳振國所提出三元當舖當票一紙可證，本件事
    證已經明確，被告犯行洵堪認定。
二、查被告甲○○明知其身分證並未遺失，卻向臺中縣霧峰鄉戶政事務所為虛偽申報
    ，以遺失為由向該所申請補發國民身分證，使該所之公務員將此不實之事項，登
    載於其職務上所掌之公文書即戶籍清冊，並據以補發國民身分證，顯足生損害於
    臺中縣霧峰鄉戶政事務所對於身分證之核發、管理之正確性；核被告甲○○所為
    ，係犯刑法第三百三十九條第一項詐欺取財罪及第二百十四條使公務員登載不實
    事項於公文書罪。被告甲○○與張裕鴻就九十年九月二十八日，向證人乙○○佯
    稱被告甲○○為順益汽車公司之新進業務代表，並向證人乙○○表示願購買告訴
    人所有該車牌號碼Ｍ二─一九六五號自用小客車，且得以該車之買賣價金扣抵丙○○向順益汽車公司購買新車之頭期款；再於同年十月十五日由證人乙○○代表
    告訴人與被告甲○○就車牌號碼Ｍ二─一九六五號自用小客車簽訂汽車買賣合約
    書，約定由被告甲○○以二十九萬元之代價，向告訴人購買該車，證人乙○○即
    將該自用小客車及過戶所需之證件、印章等交付被告甲○○，而詐得該車部分之
    事實，二人間有犯意之聯絡，行為之分擔，均為共同正犯。又被告甲○○於九十
    一年三月三日下午五時許，再度向證人乙○○詐得告訴人所有車牌號碼Ｍ二─一
    九六五號自用小客車，係利用不知情之案外人史光華為之，為間接正犯。所為先
    後二次詐欺取財犯行，時間緊接，所犯係構成要件相同之罪名，顯係基於概括犯
    意反覆為之，為連續犯，應依刑法第五十六條規定論以一罪，並加重其刑。被告
    甲○○詐欺取財罪與使公務員登載不實事項於公文書罪間，有方法結果之牽連關
    係，為牽連犯，應依刑法第五十五條後段規定，從一重之刑法第三百三十九條第
    一項詐欺取財罪處斷。被告甲○○所犯刑法第二百十四條使公務員登載不實事項
    於公文書罪部分，雖未據公訴人起訴，惟與已經起訴詐欺取財罪部分有牽連犯之
    裁判上一罪之關係，基於審判不可分之原則，應為起訴效力所及，應為本院所得
    一併審究者，附予敘明。爰審酌被告甲○○犯罪之動機、目的，及其係以使公務
    員登載不實事項於公文書而向告訴人詐欺車輛等犯罪手段暨本件犯罪之情節，因
    犯罪所生之損害為一價值二十九萬元之自用小客車一部，且被告甲○○為第一次
    犯行後，雖已由同案被告張裕鴻及證人洪榮熙、曾鳳蘭等人出面解決，並向中興
    當舖取回被告甲○○所典當之自用小客車，並交還告訴人後，竟再以假藉租車方
    式詐取該車，另又典當予三元當舖之證人陳振國，有切結書、和解書及當票等在
    卷可稽，顯見其品行非佳，並坦承犯罪之犯後態度等一切情狀，量處如主文所示
    之刑，以示懲儆。
三、公訴意旨另以：被告甲○○於九十一年三月初，於委由案外人史光華（檢察官誤
    載為陳汝明）向證人乙○○所營環球租賃公司以租車為由，而租得該車牌號碼Ｍ
    二─一九六五號自用小客車後，旋前往監理所，以遺失車籍證件為由，補辦行車
    執照，致承辦之公務員將此不事項，登載於職務上所掌公文書，而補發行照予被
    告甲○○，因認被告甲○○此部分事實，亦係涉犯刑法第二百十四條使公務員登
    載不實事項於公文書罪嫌。按犯罪事實應依證據認定之，無證據不得推定其犯罪
    事實；又不能證明被告犯罪者，應諭知無罪之判決，刑事訴訟法第一百五十四條
    、第三百零一條第一項分別定有明文；且認定不利於被告之事實，須依積極證據
    ，苟積極證據不足為不利於被告事實之認定時，即應為有利於被告之認定，更不
    必有何有利之證據，亦有最高法院三十年上字第八一六號判例可資參照。且刑法
    第二百十四條所謂使公務員登載不實事項於公文書罪，須一經他人之聲明或申報
    ，公務員即有登載之義務，並依其所為之聲明或申報予以登載，而屬不實之事項
    者，始足構成，有最高法院七十三年台上字第一七一０號判例可稽。經查，被告
    甲○○固確有於九十一年三月四日前往臺中區監理所，向該所辦理行車執照補發
    程序，並由該所發給行車執照，有交通部公路總局臺中區監理所於九十二年二月
    二十六日中監車字第０九二０００七九七九號函覆本院該車牌號碼Ｍ二─一九六
    五號自用小客車之異動歷史查詢表及汽車各項異動作業登記單各一件在卷可稽，
    且為被告甲○○所坦白不諱者，是此部分事實固堪以認定。然按汽車號牌之一面
    或二面如遺失或損壞時，汽車所有人應向公路監理機關，重新申領牌照。但汽車
    號牌遺失者，應檢附警察機關車牌遺失證明單。汽車行車執照或拖車使使證如遺
    失或損壞時，應由汽車所有人或拖車使用人申請補發或換發，道路交通安全規則
    第十三條第一項、第二項定有明文；亦即汽車號牌遺失之重新申領牌照，與行車
    執照之遺失申請補發，二者之程序並不相同，在汽車號牌遺失之重新申領，須檢
    附警察機關車牌遺失證明單，行車執照之遺失申請補發，則無此規定，顯見行車
    執照之申請補發，並非一定要申報事由；且監理機關之受理補行照，申請人僅須
    提出異動登記書、強制汽車責任保險保險證及身分證明，有卷附監理機關受理補
    行照作業手冊可稽；在被告甲○○於申請補發行車執照時，僅於汽車各項異動作
    業登記單上「補行照」欄上打勾，並未向受理之監理機關申報究係遺失、被竊、
    損毀等種種原因，亦即補發行車執照時之申請，並無須表明其補行照之原因，監
    理機關即於審核身分後，據以核發；顯見被告甲○○於辦理補發行車執照之時，
    並未向臺中區監理站申報任何不實之事項，蓋其並無申報之必要是也，揆諸前開
    法律規定及判例意旨，被告甲○○既未向臺中區監理站申報不實之事項，而被告
    甲○○既未申報不實事項，該所公務員即無登載不實事項於其職務上所掌公文書
    之可言，自與刑法第二百十四條之使公務員登載不實罪之構成要件不符，檢察官
    遽認被告甲○○向臺中區監理站辦理補發行車執照之申請，係犯刑法第二百十四
    條使公務員登載不實事項於公文書罪，尚有未洽；此外，本院復查無其他積極之
    事證，足認被告甲○○確有公訴人所指之此部分使公務員登載不實事項於公文書
    罪犯行，為不能證明被告甲○○犯罪，惟公訴人認被告甲○○此部分事實，與前
    揭已起訴論罪部分詐欺取財之事實，有牽連犯之裁判上一罪之關係，爰不另為無
    罪之諭知。
據上論斷，應依刑事訴訟法第二百九十九條第一項前段，刑法第二十八條、第五十六
條、第二百十四條、第三百三十九條第一項、第五十五條後段，罰金罰鍰提高標準條
例第一條前段，判決如主文。
中      華      民      國      九十二      年    八    月    二十二    日
                                臺灣臺中地方法院刑事第一庭
                                        法  官  林  源  森
右正本證明與原本無異。
如不服本判決，應於收受本判決後十日內向本院提出上訴書狀，其未敘述上訴理由者
，並得於提起上訴後十日內向本院補提理由書狀（均須按他造當事人之人數附繕本）
「切勿逕送上級法院」。
                                        書記官
中      華      民      國      九十二      年    八    月    二十六    日
附錄本案論罪科刑法條全文：
中華民國刑法第二百一十四條
 (使公務員登載不實罪)
明知為不實之事項，而使公務員登載於職務上所掌之公文書，足以生損害
於公眾或他人者，處三年以下有期徒刑、拘役或五百元以下罰金。
中華民國刑法第三百三十九條
 (普通詐欺罪)
意圖為自己或第三人不法之所有，以詐術使人將本人或第三人之物交付者
，處五年以下有期徒刑、拘役或科或併科一千元以下罰金。
以前項方法得財產上不法之利益或使第三人得之者，亦同。
前二項之未遂犯罰之。


司法院資訊處製作；財團法人民間司法改革基金會備份。
